臺灣臺東地方法院刑事判決　　　　　　　　　　　　　九十一年度易字第二七七號
　　公　訴　人　臺灣臺東地方法院檢察署檢察官
　　被　　　告　辛○○
右列被告因詐欺案件，經檢察官提起公訴（八十九年度偵字第一一四六號），本院判
決如左：
    主  文
辛○○無罪。
    理  由
一、本件公訴意旨略以：被告辛○○係瑞慶興業有限公司（下稱瑞慶公司）之負責人
    ，兼聯德顧問有限公司（下稱聯德公司）之實際負責人。民國八十一年五月十三
    日，被告以聯德公司名義與國立臺東師範學院（下稱臺東師院，現改制為國立臺
    東大學）簽訂委任契約，受託為臺東師院在臺東市公所所有之臺東縣臺東市○○
    段六六○之一、六六二、六六二之一及六六三之一等地號土地上，規劃、設計、
    監造及估驗游泳池新建及周邊工程等事宜，被告旋即以聯德公司名義提出規劃，
    設計新建游泳池面積為長五十公尺、寬二十五公尺；同年六月臺東師院招標，被
    告另以瑞慶公司名義，以新臺幣（下同）四千四百九十八萬五千元標得前開游泳
    池新建工程，雙方於同年七月一日簽訂工程合約，未幾，臺東師院向主管機關臺
    東縣政府申請建築執照時，因地主臺東市公所反對及施工地點不雅等原因，遭駁
    回核發建築執照之申請。臺東師院為消化預算，先行讓瑞慶公司於八十二年三月
    二十五日拆除校區內仍在使用中未達報廢年限之舊池，並隱匿建築土地無法取得
    之事實，行文教育部稱「經該院體育系教師開會同意」，請求准許變更工程地點
    及變更設計為長三十公尺、寬二十五公尺，教育部未查，而准予核備，文到之後
    ，該校承辦人擅自簽註將仍在使用中之游泳池報廢，讓出地基供前開新建游泳池
    施工，文再報教育部及審計部均未發覺弊端而誤准其備查，臺東師院遂未另行請
    聯德公司設計及招標，僅以池體由大變小追減二百七十五萬餘元，及拆除舊池費
    用追加二百七十五萬餘元，兩相折抵，以原價復交由瑞慶公司繼續興建，並於八
    十二年九月二十五日開工。於工程進行中，被告深知臺東師院承辦驗收人員均屬
    外行，無法辨明工程數量計算之真偽，遂基於為自己不法所有之概括犯意，一方
    面以瑞慶公司名義施工，另一方面又以聯德公司名義監工，明知如附表所示之溢
    水溝蓋、池畔走道人造草皮、彩色玻璃纖維（ＦＲＰ）、盥洗更衣建築工程等四
    項工程，其完工數量與契約數量明顯不足，竟數次以聯德公司名義，製作不實完
    工數量之估驗計價單，使上開各該項目之完工數量符合契約數量，並蓋用未曾到
    現場估驗之負責人余劉址及掛名監工丑○○之印章，使其形式完備後，再以瑞
    慶公司名義提出臺東師院申請支付工程款，騙使臺東師院陷於錯誤，而溢付數量
    不足之工程價款共計五百七十萬六千八百六十五元。嗣於八十三年九月間，臺東
    師院之承辦職員更易，發覺完工數量與契約數量不符，拒絕結算工程尾款之後，
    始由臺東師院提出告訴偵辦，因認被告涉有刑法第三百三十九條第一項之詐欺取
    財罪嫌。
二、本件公訴人認被告辛○○涉有右揭犯罪，無非係以：(1)臺東師院與瑞慶公司之游
    泳池新建及周邊工程（下稱系爭工程）合約書第三條固然約定：「全部工程總價
    新臺幣四千四百九十八萬五千元整」，惟第十二條卻約定：「工程變更：甲方（
    即臺東師院）對工程有隨時變更計劃及增減工程數量之權，乙方（即瑞慶公司）
    不得異議，對於增減數量，雙方參照本合約所定單價增減之。惟如有新增工程項
    目時，得由雙方協議合理單價，倘因變更計劃，乙方須廢棄已成工程之一部或已
    到場之合格材料時，由甲方核定驗收後，參照本合約所定單價，或訂約時料價議
    定計給之」，由文義可明顯看出，工程總價四千四百九十八萬五千元僅是總工程
    款之上限，並非固定之總價，所以一旦工程有變更或增減時，對於增減之數量，
    雙方仍須參照合約所定單價增減之，根本不屬所謂總價決標，應總價給付之契約
    ，此點亦不難由瑞慶公司參加投標總價單後方所附各項工程單價之工程估價單獲
    得證明，蓋如係總價決標、總價給付之契約，何須各項工程單價之分析？故本件
    工程係採實做實算。(2)本件工程原設計之游泳池長度為五十公尺、寬二十五公尺
    ，後來完工之游泳池則變為長三十公尺、寬二十五公尺，兩者面積尺寸大小完全
    不同，依照前揭工程合約書第十二條之約定，面積既由大變小，各項工程之數量
    必然有變小，雙方亦應依照合約所定之單價減少價金，而且本件工程有關溢水溝
    蓋、池畔走道人造草皮、彩色玻璃纖維、盥洗更衣建築工程等四項工程，完工數
    量與合約數量不符，除有告訴人臺東師院之指述、監察院八十四年九月八日八十
    四年劾字第二十五號彈劾書、法務部調查局臺東縣調查站八十五年三月十九日調
查結果函之外，並經過臺灣臺東地方法院檢察署檢察事務官會同被告、臺東師院
    人員、臺東縣政府工務局人員現場丈量明確，製有履勘筆錄、彩色簡圖各一份、
    丈量照片三十幀在卷可憑，各該單項工程之合約數量、單價、完工數量、溢領時
    間次數及溢領金額，即如附表一所示，又其計價之根據，分別有瑞慶公司參加投
    標總價單後方所附各項工程單價之工程估價單及臺灣資億工程有限公司有關ＦＲ
    Ｐ紫外線彩色玻璃纖維施工及價額回覆函附卷可佐，即令被告對該署丈量之結果
    亦大致無異議，而上開工程數量不符之金額，已據被告假借估驗機會領取殆盡，
    亦為被告自承無訛，並有付款粘貼憑證單影本八張在卷，其溢領之事實亦可認定
    。(3)依聯德公司登記資料影本及證人余劉址、庚○○、丑○○、寅○○、己○○等人所述，聯德公司代表人由被告更換為余劉址，純粹是為避人耳目，余劉
    址只是掛名之代表人，聯德公司之實際決策者仍為被告，而庚○○、丑○○、
    寅○○等人亦只是形式上之掛名監工或承辦建築師，彼等全未執行監工或估驗之
    職務，估驗單之內容亦可信為辛○○（或其指定之人）所填載，製成後，交由上
    開掛名之人擔任橡皮圖章為其背書，以為欺蒙臺東師院之手段，是被告一方面既
    是施工單位瑞慶公司之負責人，同時又是監工估驗單位聯德公司之實際掌盤者，
    被監督者與監督者集一身，球員兼裁判態勢不言自諭。(4)綜上，被告身居瑞慶公
    司負責人承包本件工程，又利用余劉址為掛名負責人，庚○○、丑○○二人為
    掛名監工，寅○○為掛名設計建築師，以達實際操縱聯德公司估驗之權能，明知
    完工數量與契約數量不符，竟以其製作之不實估驗計價單加蓋未到現場估驗之庚○○、丑○○、寅○○等人職章，使臺東師院信其經過合格人員確實估驗，因此
    陷於錯誤，而交付工程數量短少部分之價金，詐欺犯行明確等語為據。訊之被告
    則堅詞否認有何詐欺犯行，辯稱：本件工程係公開招標，伊僅為瑞慶公司之負責
    人，與聯德公司無關，聯德公司負責人為余劉址，估驗係由聯德公司之監工丑
    ○○負責，由瑞慶之康先生（康明燦）申報，六次估驗除第一次之外，其餘五次
    伊均有到場會驗，會驗時尚有庚○○、建築師寅○○所派之人到場丈量，第四次
    及第五次估驗時，主體工程（包含更衣室、溢水溝蓋、人工草皮、ＦＲＰ）都已
    完工，數量均有符合，而且本案係總價決標，依約應總價給付，不是實做實算，
    工程合約數量只是供參考，本件估驗計價單在第五次估驗之前都有相符，並依合
    約請領實做數量百分之九十款項，第五次估驗跟第六次估驗則是依照合約數量減
    去前面四次已實做數量請領百分九十款項，是不用實際估驗的，本件工程經臺東
    師院在八十三年七月五日到現場初驗後，該校估驗小組即簽請代理校長同意，依
    合約精神報請給款，伊沒有詐欺等語。
三、按犯罪事實應依證據認定之，無證據不得認定犯罪事實。又不能證明被告犯罪者
    ，應諭知無罪之判決，刑事訴訟法第一百五十四條第二項、第三百零一條第一項
    分別定有明文。又事實之認定，應憑證據，如未能發現相當證據，或證據不足以
    證明，自不能以推測或擬制之方法，為裁判基礎（最高法院著有四十年臺上字第
    八六號判例可供參照）；認定不利於被告之事實，須依積極證據，苟積極證據不
    足為不利於被告之事實認定時，即應為有利於被告之認定，更不必有何有利之證
    據（最高法院著有三十年上字第八一六號判例可資參酌）；且認定犯罪事實，所
    憑之證據，無論直接或間接證據，其為訴訟上之證明，須於通常一般之人均不致
    有所懷疑，而得確信其為真實之程度者，始得據之為有罪之認定，倘其證明尚未
    達到此一程度，而有合理性懷疑之存在時，即無從為有罪之認定（最高法院著有
    七十六年臺上字第四九八六號判例可供參考）。又刑法第三百三十九條詐欺罪之
    成立，以意圖為自己或第三人不法所有，以詐術使人將本人或第三人之物交付，
    或以此方法得財產上不法利益為要件。所謂以詐術使人交付，或得財產上不法之
    利益，必須被詐欺人因其詐術而陷於錯誤，若其所用方法，不能認為詐術，亦不
    致使人陷於錯誤，即不構成該罪，此有最高法院四十六年臺上第二六○號判例意
    旨可資參照。經查：
（一）本件系爭工程係由聯德公司於八十一年五月十三日，與臺東師院簽訂委任契約
      ，受託為臺東師院規劃、設計、監造及估驗系爭工程，原規劃、設計新建游泳
      池面積為長五十公尺、寬二十五公尺，興建地點在臺東師院外之臺東縣臺東市
      ○○段六六○之一、六六二、六六二之一及六六三之一等地號土地上；同年六
      月三日由瑞慶公司以四千四百九十八萬五千元標得系爭工程，雙方於同年七月
      一日簽訂系爭工程合約，嗣因臺東市公所反對等原因，遭臺東縣政府駁回核發
      建築執照之申請。臺東師院遂同意讓瑞慶公司變更系爭工程地點及變更設計為
      長三十公尺、寬二十五公尺，地點在臺東師院內之臺東縣臺東市○○段六六九
      ─七地號上，並將座落在上開地號上原使用之游泳池報廢，讓出地基供前開新
      建游泳池施工，並未另行招標，僅以池體由大變小追減二百七十五萬一千四百
      三十元，及拆除舊池、加增設備等費用追加二百七十五萬一千四百三十元，並
      於八十二年五月二十六日辦理新增單價部分議價，以總價四千四百九十三萬三
      千二百五十七元復由瑞慶公司繼續興建，並於八十二年九月二十五日開工，經
      六次估驗計價，於八十三年五月九日完工辦理初驗，及瑞慶公司前後計領得三
      千九百一十五萬四千四百零二元（其中二百四十三萬二千零八十四元係由臺東
      師院給付予被告之債權人），其中第五、六次估驗請款，係分別在初驗完成後
      之八十三年五月十二日及八十三年六月二十五日所為之請款等情，為被告所自
      承，並經證人子○○、甲○○、丙○○、壬○○、庚○○、己○○等人於本院
      證述一致，復有系爭工程合約書、臺東師院與聯德公司委任契約書、八十二年
      五月十五日變更設計明細表、新增單價議定書、發包工程部分估驗計價單、營
      繕工程結算驗收證明書、峻工結算證明書、黏貼憑證用紙等件在卷可佐，應堪
      認定。
（二）依據臺北市政府建設局聯德公司登記資料影本所示，聯德公司係七十七年一月
      六日登記成立，被告擔任公司董事兼股東，七十七年二月九日擔任公司代表人
      ，八十年四月十二日股東陳桂子、洪世坤讓與股權予余劉址，並改選余劉
      址為公司董事，被告仍為公司股東，八十二年一月二十九日公司辦理變更登記
      ，余劉址續任公司代表人，被告依舊為股東（參臺灣臺東地方法院檢察署八
      十九年度他字第三七號卷第一三八頁至第一八一頁）。證人余劉址於偵查中
      證稱：與被告是姐弟關係，八十年四月十二日公司董事辛○○變更為伊名義，
      是因為臺東師院游泳池工程是被告所設計的，臺東師院游泳池工程伊沒有做，
      也不清楚，未曾來過臺東，不知道公司派何人來處理臺東師院游泳池工程及工
      程請款手續，可能是被告在處理等語（見同上卷第二二一頁至二二八頁）；證
      人丑○○證稱：被告介紹伊去聯德公司，瑞慶跟聯德公司在同一建築物，會計
      、總務都是同一人在做等語，證人己○○證稱：被告請伊幫忙就系爭工程找建
      築師辦理申請建築執照、使用執照，整個過程都只有被告和伊接觸，被告是以
      聯德公司名義和寅○○建築師事務所訂立委任契約，伊沒有見過余劉址等語
      （以上均見本院九十四年四月十一日審判筆錄），證人丙○○亦證稱：臺東師
      院跟聯德公司訂立合約，都是被告出面的，沒有看過或聯絡過余劉址等語（
      見本院九十四年四月十二日審判筆錄），綜觀證人余劉址、丑○○、丙○○
      等人所述，及卷附聯德公司與寅○○建築師事務所訂立之委任契約書（見臺灣
      臺東地方法院檢察署八十九年偵字第一一四六號卷第四二六頁），余劉址只
      是掛名之代表人，聯德公司之實際負責人仍為被告乙情，亦堪認定。
（三）系爭工程中有關溢水溝蓋、池畔走道人造草皮、彩色玻璃纖維、盥洗更衣室建
      築工程等四項工程，實際完工數量與合約數量不符一節，除經臺灣臺東地方法
      院檢察署檢察事務官會同臺東縣政府工務局人員、被告及臺東師院人員至現場
      丈量後，認二者之數量出入如附表所示（係依後述臺東縣政府之工程數量表而
      製作，其中溢水溝蓋之測量結果欄應更正為「一○二‧七九公尺」、短少數量
      欄之單位應更正為「公尺」），並製有履勘筆錄、彩色簡圖各一份、丈量照片
      三十幀（臺灣臺東地方法院檢察署八十九年度偵字第一一四六號卷第二三一至
      二五○頁），暨有臺東縣政府九十一年十月二十二日函附之工程數量表一份在
      卷可憑外，並經證人即建築師寅○○證稱：合約較建照的圖說大等語（見本院
      九十四年四月十一日審判筆錄）、證人即臺東師院系爭工程結算承辦人員子○○證稱：伊請臺灣省建築師公會來幫忙鑑定盥洗室的面積，游泳池盥洗室面積
      合約上為五百二十二坪，但伊核算出來結果是一百五十四坪，伊參與九十一年
      十月二日地檢署檢察事務官到校實際丈量游泳池，差距很大的就是盥洗室、Ｆ
      ＲＰ、人工草皮、溢水溝蓋等語（見本院九十四年四月十二日審判筆錄）明確
      ，另對照系爭工程建築執照、使用執照上系爭工程面積合計一七八一‧五二平
      方公尺（約五三八‧九坪），扣除其中游泳池所占之面積七五七‧五平方公尺
      ，餘為一○二四‧○二平方公尺（約三○九‧八坪），亦與變更後系爭合約上
      所載之盥洗室面積五二二坪相去甚遠，此有系爭工程合約、新增單價議定書、
      臺東縣政府核發之八十二年九月二十七日東建管字第一三八一號建築執照、八
      十五年四月九日東建管字第一三八一─八號使用執照等件在卷可佐，即臺灣省
      建築師公會鑑定之意見亦認盥洗室面積僅二○七坪，有該公會出具之「國立臺
      東師範學院游泳池新建及週邊工程合約工程項目面積鑑定報告書」一份在卷可
      稽，是以，不論依使用執照之記載、履勘丈量、臺東師院自行計算或建築師公
      會鑑定結果，固略有差異，但均與合約數量相去甚大，則無疑問，足徵系爭工
      程上開項目之完工數量與合約約定之數量確實不符。
（四）再者，被告確以瑞慶公司名義依附表所示之各該單項工程之合約數量、單價、
      金額、領取次數，先後向臺東師院領得如附表所示各項目之合約金額一節，為
      被告所自承在卷，並有工程估價單、新增單價議定書、估驗計價單、付款粘貼
      憑證單影本八張在卷可稽，是被告於六次估驗後，係依據合約約定數量、單價
      ，領取工程款項之事實亦可認定。惟附表上所列總估驗數量，固與合約數量相
      符，卻與實際施作數量不同之事實已如上述，是本件應審究者為：被告以其所
      主張之總價決算方式，依據合約約定數量，而非依實際施作數量領取工程款項
      ，是否具有不法所有之意圖且係施用詐術之行為。經查：
１．依系爭工程合約第三條約定：「全部工程總價新臺幣四千四百九十八萬五千元正
    」，第六條約定：「圖說規定：乙方（即瑞慶公司）應依據設計圖樣及施工規範
    與說明書負責施工，如施工圖樣與說明書等有不符合之處應以施工圖樣為準，或
    由雙方協議解決之。」，第十五條第二項約定：「工程開工後每三十日由甲方（
    即臺東師院）將乙方（即瑞慶公司）在該期內完成之工程估驗計價，支付該期估
    驗計價百分之九十。」、第三項約定：「驗收結算：工程結算總價按總工程結算
    驗收證明書計算之。」、第四項約定：「乙方於全部工程及手續完成後，經正式
    驗收，並繳存保固及保不漏切結，除保留工程總價百分之一作為工程保固金，俟
    保固期滿後再行發還外，其餘尾款結清，並無息退還乙方所繳存之全部工程保證
    金。」，及「國立臺東師範學院游泳池器材設備及本體工程投標須知補充說明」
    第三條工程範圍第一項約定：「承包商應按設計圖、規範內容及本說明有關規定
    完成工程，但如有遺漏且屬必須安裝之項目，應由承包商予以補足，不另給價。
    」、同條第二項約定：「本工程完工後，承包商應負責功能之試車及操作人員訓
    練，施工及試車時除水電由業主免費供應外，其餘一切設施，物料由承包商負擔
    ，其費用應包含於承包價中，不另給價。」，暨「國立臺東師範學院游泳池新建
    工程土木建築工程設計施工標準規範」第一條約定：「本工程採整體發包方式，
    得標廠商應於得標後三十日內，根據本規範及設計圖、相關資料等檢送結構計算
    、機械設備型錄及繪製詳細施工圖送審。」觀之，該合約乃為總價約定，包商應
    按圖施工，除各期估驗款外，其餘款項於驗收結算後請款，不相互找補，似屬總
    價結算方式之契約；公訴人雖以該合約第十二條約定：「工程變更：甲方（即臺
    東師院）對工程有隨時變更計劃及增減工程數量之權，乙方（即瑞慶公司）不得
    異議，對於增減數量，雙方參照本合約所定單價增減之。惟如有新增工程項目時
    ，得由雙方協議合理單價，倘因（甲）方變更計劃，乙方須廢棄已成工程之一部
    或已到場之合格材料時，由甲方核定驗收後，參照本合約所定單價，或訂約時料
    價議定計給之」，認系爭工程不屬所謂總價決標，然而，由該條約定可得而知(1)
    實做工程項目及數量較合約數量為少時，得變更設計核減之。(2)如有新增工程項
    目時，得由雙方協議合理單價，是以，倘系爭工程有若干項目需依實做實算計價
    ，除事先於招標文件及合約中明訂外，因工程變更而有增減數量必要時，自應由
    雙方再行協議合理單價，此亦被告與告訴人雙方因池體變更設計，於八十二年五
    月二十六日辦理前開變更工程議價，經雙方同意議定以四千四百九十三萬三千二
    百五十七元復交由瑞慶公司承作，仍約定完工時以議定合約總價結算之由來。是
    以，系爭工程變更設計後，固依合約第十二條約定，再行協議合理單價，但此係
    雙方在原合約成立後，因工程變更設計，致工程數量有變更、增減時，再行協議
    合理價格之依據，並非即謂該合約係採實做實算，此觀系爭工程合約依本條變更
    工程議價後，於新增單價議定書上仍載明按照「合約總價結算」（見本院卷第一
    四○頁）等文字自明，是公訴人以該條規定為實做實算之依據，尚有未洽。
２．嗣雙方雖於八十四年十月二十四日第二次變更設計及八十五年十一月十八日第三
    次變更設計，並註記：「上列單價業經雙方同意議定，作為原契約之補充單價，
    詳細單價分析表附後，竣工時按照實做數量結算」，惟此係被告依合約總價請款
    ，經臺東師院於八十三年六月二十五日為第六次估驗付款，並於八十三年七月五
    日系爭工程完成初驗後之事，斯時係因臺東師院承辦人員更易，以實際施作與合
    約數量不符，主張實做實算，而再為此二次變更設計，並於八十九年五月二十一
    日提出本件詐欺之告訴，尚不得以之反推系爭工程伊始即係約定實做實算。
３．雖證人子○○證稱：伊本身是學土木建築的，個人意見是要實做實算的，長官他
    們的會議決定也是實做實算，像游泳池盥洗室五百多坪部分，伊就發現不對勁，
    坪數的算法可能有些差距，就請臺灣省建築師公會來幫忙鑑定盥洗室的面積等語
    、證人丙○○證稱：伊跟被告講要把確實的數量做出來，就是實做實算，但是被
    告就堅持要跟伊說是總價，後來學校也有開會，學校及包括使用單位的人員也是
    這個意思等語（均見本院九十四年四月十二日審判筆錄），均堅稱系爭工程採實
    做實算方式計價；然證人壬○○則證稱：「計價到百分之九十之後，就表示初驗
    就已經完成了，所以根本是不用算的。前面的可能都要去算，算每次做了多少，
    如果已經初驗了根本就不用算，依照合約就可以達到百分之九十。至於其詳細的
    過程我忘記了，我只記得要算到百分之九十人家不給，至於什麼原因我不知道，
    正常來講，他們好像有核定一個金額，要我們根據那個金額來請款」、「（問：
    關於這個工程合約的工程款給付方式為何？）就是做了多少，做完之後就通通拿
    錢，但我知道這個工程合約有辦理變更，有加帳、減帳。原本的工程就有定一個
    總價，但價格不是我算的，所以我不清楚，但就我的認知，後來變更之後學校有
    核定陳報教育部。」、「（問：這個合約的總價到底是何意思？）就是你做完之
    後，就可以拿這麼多的錢，沒有什麼上限和下限的問題，但變更的話，如果追加
    的金額是小額，廠商會自行吸收，如果金額太大的話就不可能自行吸收，而且每
    件工程大部分都有可能追加。」「（問：要結算的話，每一期是不是要算數量和
    單價，每一次請款是根據何依據來請款？）如果到第六次的話，已經是完成初驗
    ，可計價至百分之九十，就不會有數量的問題，如果是在前幾次的話，就要必須
    做多少，才給付多少，例如做一百米就申請一百米的金額。」、「（問：ＦＲＰ
    工程的部分要如何去計價？）我實在不知道ＦＲＰ是在哪一期工程來計價，其過
    程不重要，我只要做完之後，就是完成合約的百分之九十，你就要把全部的金額
    給我，至於數量有變更的話，大家就要用公文來澄清。」、「我從來都沒有碰到
    過說合約定了之後要變成實做實算這種事情，這是我的經驗。」、「（問：按照
    你的經驗你們施工是按照設計圖來施工，還是按照合約的數量來施工？）我們施
    工主要是看設計圖，按圖施工，如果說圖有合約內容沒有還是要做，如果說合約
    內容有或多出來的，但圖沒有也沒有辦法做。」等語（見本院九十四年四月十三
    日審判筆錄），證人庚○○證稱：「（問：本件的圖說跟合約數量差距為何？）
    有些項目的數量跟圖說的數量少很多，但合約中關於盥洗室的數量和圖說又覺得
    怪怪的。例如合約關於盥洗室面積跟圖說我們所認知的廁所部分面積就少很多，
    但是你把現場其他週邊空間沒有列進去的算進來，面積又跟合約相符。」、「（
    問：你們一般施工是按照合約施工還是按照圖說施工？）按照圖說施工。」、「
    （問：請款依據為何？）按照合約的規定。」、「（問：如果合約規定的跟圖說
    不一樣，這時候應該要如何請款？）我以前也有遇到類似的問題，你只要有按圖
    施工，我們認為就可以按照合約來請款。有些情形是在還沒有施工之前，就要辦
    理變更設計，把圖說跟合約變成一致，才能施工。」、「（問：本件你參與的時
    候，是不是就已經發現圖說跟合約規定的不符？）我參與的時候，就發現做的跟
    圖一樣，但實際數量跟合約數量不符，那時候就已經有施工的廠商跟學校有爭議
    ，那是第六次以後。」、「（問：請款上面所載的數量是要以實際丈量的數量為
    準嗎？）前面幾次應該以實際作的數量為準並來請款，但到最後一次驗的時候，
    請款就要按照合約記載的來請款。」等語（見本院九十四年五月十八日審判筆錄
    ），均明確表示系爭工程計價乃採被告所主張之總價結算方式，證人丙○○亦證
    稱：本工程的合約包含週邊工程也就是景觀工程施作完成後，依工程合約總價由
    學校給付瑞慶公司這部份是依照設計圖施作，就是按照當初的合約書來給的，不
    是實做實算的問題等語（見本院九十四年年四月十二日審判筆錄），坦言系爭工
    程確有不採實做實算之部分。另證人即九十一年十月二日至現場履勘之檢察事務
    官癸○○則證稱：當時被告對於我們丈量的結果沒有意見，但他一直強調他是用
    總價決標去施作，是依照原來的合約數去請款，即使實際數量不符，也是用原來
    合約的數量去請款等語（見本院九十四年四月十二日審判筆錄），由上情觀之，
    本件究係採總價計算或實做實算，訂約雙方至今仍存有極大岐異，第三人亦有不
    同之看法，且雙方因此一給款爭議，至今仍在民事爭訟中，即最高法院亦以：「
    原審認定系爭工程之結算方式為實做實算，惟上訴人（即被告）所舉已施作完成
    之新增施作項目，並未支付工程款者，如拆除空中大學大樓、增設熱水爐二台、
    不鏽鋼儲油槽、機房外移管線工程、平衡池工程、不鏽鋼管路及配路增設等，是
    否依實做實算方式計入已付工程款，原判決均未加說明，亦有判決不備理由之違
    法。」（參最高法院九十三年度台上字第一八三號民事判決）等為由，廢棄原第
    二審以臺東師院主張實做實算拒付系爭工程尾款之主張為有理由之認定。
４．綜上，系爭工程合約計價方式，既仍存有諸多岐異，容有不同解釋，被告自始主
    張總價結算，其於系爭工程初驗完成後，依合約約定數量請款，顯係在主觀上認
    為其有此合法權利，尚難謂其有何不法所有之意圖，亦難認其未依實做實算估驗
    請款即屬施用詐術之行為。
（五）再者，依上開履勘筆錄所載，「溢水溝蓋已更換為不鏽鋼，非原來施作之溝蓋
      。人工草皮亦因年久敗壞而除去。」及證人癸○○證稱：人工草皮部分，因為
      已經被學校破壞掉了，只有依被告所指施作範圍丈量等語（見本院九十四年四
      月十二日審判筆錄），則附表所示溢水溝蓋、人工草皮之完工數量是否確為實
      際施作施量，已無從為正確查考。惟系爭工程確有按圖施工一情，業據證人葉
      榮東證稱：伊是丈量施工完的建築物尺寸有無符合建築圖等語，證人寅○○證
      稱：申請使用執照時，縣政府會去現場丈量，跟申請圖一致才會發照等語（均
      見本院九十四年四月十一日審判筆錄），及證人庚○○證稱：本件游泳池工程
      伊丈量的結果跟圖說相符等語（見本院九十四年五月十八日審判筆錄）明確，
      證人即臺東縣政府工務局人員丁○○亦證稱：九十一年十月二日和檢察事務官
      至臺東師院履勘時，是按設計圖所標的尺寸下去丈量的，當時設計圖跟現場所
      量的幾乎是一樣等語（見本院九十四年四月十二日審判筆錄），足見現場施作
      與圖說相符，僅以履勘時尚可依原樣丈量之盥洗更衣室建築工程為例，建築執
      照、使用執照上系爭工程面積合計一七八一‧五二平方公尺（約五三八‧九坪
      ），扣除其中游泳池所占之面積七五七‧五平方公尺，餘即為包括第一層樓梯
      走廊、更衣室、廁所、儲藏室、機械室、第二層看臺走道、廁所、儲藏室在內
      之廣義盥洗更衣室建築，計為一○二四‧○二平方公尺（約三○九‧八坪），
      若再扣除第二層看臺走道二一○‧四平方公尺（約六三‧七坪），採狹義之盥
      洗更衣室建築面積計算約八一三‧六二平方公尺（約二四六‧一坪，含機械室
      、儲藏室），有建築執照、使用執照等在卷可佐，則依被告所主張，至第四次
      估驗時仍依實做實算請領二五○坪之金額，雖面積略有近四坪之差異（被告則
      主張其實做二六一坪），應係在容許範圍內，亦無法看出有故為不實估驗情形
      ，且此與建築師公會認盥洗更衣室面積實做約二○七坪，亦相去未遠，另就Ｆ
      ＲＰ部分，被告辯稱應採三層計價，此經證人壬○○證稱：在施工圖上有三層
      ，所以報價應該也是三層，按照圖面來講應該要採責任施工，第一層是底漆樹
      脂ＥＰＯＸＹ、第二層積層中途樹脂ＥＰＯＸＹ、第三層是面層上塗樹脂等語
      （見本院九十四年四月十三日審判筆錄），及資億公司九十四年四月六日函稱
      ：本工程（ＦＲＰ）之施作，本公司係依工程設計圖說乃施工規範採責任施工
      制，證人資億工程有限公司經理戊○○證稱：本件單價是每平方公尺九百元，
      當時回覆地檢署的時候，是把價格誤植為面積九百平方公尺，施作的面積依照
      合約為一千平方公尺，確實是按照設計圖施工的，原本合約施作部分是游泳池
      本體裡面，後來追加施作的是司令台部分，追加的價格每一層每平方公尺就是
      一千二百元等語（見本院九十四年五月十八日審判筆錄），參以卷附該公司系
      爭工程司令台玻璃纖維塗裝報價單一紙，被告之辯解應堪採信，則依履勘所見
      之一○四三‧二二平方公尺乘以三層，乃超過合約約定之二八○五平方公尺之
      數量，是以，系爭工程確有按圖施工應堪認定，綜上，亦無法證明被告於初驗
      完成前之各次實做實算請款有何故為不實估驗之情形。
（六）實則，本件系爭工程因池體縮減，勢必變更原設計圖，並將合約數量、單價分
      析變更，且金額理應由大變小，然本件系爭工程合約金額經追加、追減後幾乎
      相同，此有雙方於八十二年五月二十六日簽立之新增單價議定書及所附變更設
      計明細表可稽，顯然悖乎常情，其施工圖說勢將與合約數量不符，乃可想見，
      即以上開明細表中盥洗更衣建築工程一項為例，由原合約之五四五坪，變更為
      五二二坪，然依建照執照及使用執照觀之，系爭工程面積（含第一層樓梯走廊
      、更衣室廁所、儲藏室、游泳池、機械室及第二層看臺、走道、廁所、儲藏室
      ）合計一七八一‧五二平方公尺（約五三八‧九坪），若扣除游泳池之七五七
      ‧五平方公尺面積，則為一○二四‧○二平方公尺（約三○九‧八坪），已如
      前述，是以，即令採包含看臺、走道、機械室在內廣義之「盥洗更衣建築工程
      」，其按圖說施作結果，至多亦僅有三○九‧八坪，與合約數量相去甚遠，此
      由證人寅○○證稱：本件合約圖說的數量比較大等語（見本院九十四年四月十
      一日審判筆錄）亦可佐證，究其原因，當係其後池體縮小時，合約數量之估算
      並未按變更後之工程為確實之計算所致，而當施作伊始，池體既已大幅縮小，
      業主即臺東師院自應要求變更設計，依新圖說重新計算合約數量、金額，乃本
      件上開盥洗更衣建築工程僅縮減二十三坪，顯然不符常情，惟觀之上開新增單
      價議定書及變更設計明細表係經由臺東師院及瑞慶公司雙方同意，作為原契約
      之補充單價，其上並經臺東師院營繕組主任丙○○、總務長甲○○、會計主任
      楊朝興及校長李保玉蓋用職章，其等對上開顯而易見之疏漏，難謂均不知情，
      即監察院彈劾案文亦謂：「且此項變更設計變動甚大，不僅改變游泳池之設置
      地點將校外移至至校內，復將池體由二十五公尺乘以五十公尺改二十五公尺乘
      以三十公尺，顯已超出一般變更設計之認知，是否應重新設計、招標，不無研
      究之餘地。」、「該校自行檢討，發現有(1)承包商未按原設計圖說施工，(2)設
      計顧問公司及承包商未依規定辦理變更設計手續，且未就變更設計之工程內容
      、工程項目、工程數提出說明，作為變更設計之依據等等重大缺失。‧‧‧該
      校前校長李保玉、前總務長甲○○、前營繕主任丙○○處事之草率敷衍，任令
      顧問公司及承包商自行變更設計，已達令人難以接受之境地。」（參監察院八
      十四年九月八日八十四年度劾字第二十五號彈劾案文）。是本件應追究者，乃
      系爭工程因池體縮減變更設計後，何以未另行招標，變更設計後與圖說數量相
      去甚遠之合約單價分析，究係由何人所為？臺東師院承辦人員何以對此一變更
      後顯不合理之合約數量、金額照單全收？否則，此一變更既非被告在臺東師院
      毫不知情之情形下一手主導，即難以證明被告自始即有以不實之報價來欺騙臺
      東師院之施用詐術行為。
（七）又系爭工程於八十三年七月五日進行初驗會議，當時臺東師院出席人員包括使
      用單位即體育系代表羅紹明、戴智權，總務處甲○○、丙○○等人，會議中討
      論事項已有「就合約承包事項彩色鋼板工程盥洗更衣室建築工程彩色玻
      璃纖維工程三項之計算數值如何憑據，請求聯德公司為明確具體之答覆。」，
      可見臺東師院當時對施作數量之計算已有疑問，證人甲○○亦證稱：「（問：
      你們在舉行初驗會議的時候，當時是不是就已經發現面積有短少的問題？）當
      時有發現有問題，所以才會希望廠商在七月十八日以前改善，如果面積短少無
      法改善的話，就是扣款的問題。」等語（見本院九十四年四月十二日審判筆錄
      ），證人己○○復證稱：初驗會議就是廠商認為他已經完工了，所以必須舉行
      初驗的手續等語（見本院九十四年四月十一日審判筆錄），然臺東師院於該次
      會議時，卻同時決議「給付第六次估驗款」，並於八十三年七月十三日函請建
      築師到校說明工程數量並會同估驗，再於八十三年七月十四日經校長批示決議
      給付第六次估驗款項等情，亦有八十三年七月五日初驗會議記錄可稽，是臺東
      師院在已知工程數量有所不符之情形，仍決定付款，亦足見其並非陷於錯誤而
      交付款項。
四、綜上，被告雖同時任承造商瑞慶公司及監造商聯德公司之實際負責人，而有公訴
    人所指球員兼裁判之情，然此係關乎被告是否違反招標規定，及系爭工程承辦人
    員是否知情而應受懲處。然本件包商既係按圖施工，而請款方式係被告以依其所
    認知之方式，於初驗完成後，按總價結算之方式請款，並經臺東師院在明知實際
    施作數量與合約數量有所差異之情形下，仍決議付款，則本件固有公訴人所指球
    員兼裁判之情，惟並無其他積極證據足以證明被告曾故以不實之事項向告訴人請
    款，並使告訴人因此陷於錯誤付款之事實。本件至多要為系爭工程尾款之債務糾
    紛，尚難遽以詐欺罪責相繩。此外，復查無其他積極證據足資證明被告有何詐欺
    之犯行，既不能證明被告犯罪，是揆諸前揭判例之意旨，自應依法為被告無罪判
    決之諭知。
據上論斷，應依刑事訴訟法第三百零一條第一項，判決如主文。
本案經檢察官乙○○、王全中到庭執行職務。
中      華      民      國    九十四    年      五      月    三十一    日
                                    臺灣臺東地方法院刑事第三庭
                                        審判長法  官  楊力進
                                              法  官  連雅婷
                                              法  官  范乃中
右正本證明與原本無異。
如不服本判決，應於判決送達後十日內向本院提出上訴狀（應抄附繕本）。告訴人或
被害人如對於本判決不服者，應具備理由請求檢察官上訴，其上訴期間之計算係以檢
察官收受判決正本之日期為準。
                                              書記官 陳俊德
中      華      民      國    九十四    年      六      月      三      日
